【裁判字號】    98,訴,1805
【裁判日期】    990630
【裁判案由】    損害賠償
【裁判全文】
臺灣板橋地方法院民事判決              98年度訴字第1805號
原      告  振華電腦股份有限公司
法定代理人  乙○○
訴訟代理人  林昇格律師
複  代理人  黃維倫律師
            蔡宛靜律師
被      告  匯徠國際物流股份有限公司
法定代理人  丙○○
訴訟代理人  甲○○
上列當事人間損害賠償事件，本院於民國99年6月3日言詞辯論終
結，判決如下：
    主    文
被告應給付原告新臺幣壹佰捌拾玖萬捌仟伍佰肆拾壹元，及自民
國九十八年五月十九日起至清償日止，按週年利率百分之五計算
之利息。
訴訟費用由被告負擔。
本判決於原告以新臺幣陸拾貳萬元供擔保後，得假執行；惟被告
如以新臺幣壹佰捌拾玖萬捌仟伍佰肆拾壹元預供擔保後，得免為
假執行。
    事實及理由
甲、程序方面：
一、本件兩造均為依我國法律設立或經認許之法人，惟契約履行
    地為義大利，故本件具有涉外因素，屬涉外民事法律事件。
    又一國法院對涉外民事法律事件，有無一般管轄權即審判權
    ，悉依該法院地法之規定為據。原告既已向我國法院提起本
    件訴訟，則有關一般管轄權之有無，即應按法院地之我國法
    律定之。經查：本件兩造簽訂之承攬運送契約第8 條訂有合
    意由本院管轄之條款，有系爭合約書影本1 在卷可查（詳本
    院卷第12頁），依法庭地法即我國民事訴訟法第24條規定，
    我國法院就本件應有一般管轄權，被告主張我國法院無管轄
    權並不足採。
二、按法律行為發生債之關係者，其成立要件及效力，依當事人
    意思定其應適用之法律；當事人意思不明時，同國籍者依其
    本國法，國籍不同者依行為地法，行為地不同者以發要約通
    知地為行為地，如相對人於承諾時不知其發要約通知地者，
    以要約人之住所地視為行為地，涉外民事法律適用法第 6條
    第1項、第2項分別定有明文。經查，本件兩造間雖未約定準
    據法，然兩造均係依我國法律所設立或經認許之我國公司，
    依前揭涉外民事法律適用法第 6條之規定，自應以我國法為
    準據法。
三、按訴狀送達後，原告不得將原訴變更或追加他訴，但請求之
    基礎事實同一；擴張或減縮應受判決事項之聲明者，不在此
    限，民事訴訟法第255條第1項第2、3款定有明文。查本件原
    告起訴時，原依民法第664條、第634條運送契約之規定請求
    ，嗣於訴訟進行中追加承攬運送之請求（見本院卷第172 頁
    、第174 頁），其均係基於運送系爭貨物所受之損害請求賠
    償，其請求之基礎事實同一，揆諸前開規定，並無不合，應
    予准許。
乙、實體方面：
一、原告主張：
  (一)原告因從事電子產品製造及銷售，於大陸設立工廠，以台灣
    公司或境外公司接訂單、大陸工廠出貨給客戶或客戶指定之
    廠商模式經營，而有大陸出口及國際間陸運及海、空運之需
    求，故於民國 96年11月6日與被告訂立承攬合約書，約定由
    被告承攬運送甲方之貨品，且就運費有所約定。嗣原告於97
    年6 月間因出售AXP-087 PowersupplyAssembly 等電子產品
    一批，需自大陸東莞運至義大利送交給受貨人CDC 公司，原
    告乃依往例將預定出貨時間及大陸工廠東莞清溪勁華電子五
    金廠聯絡人等相關資料，通知被告。
  (二)被告乃告知其在大陸之關係企業賀徠國際有限公司處理，賀
    徠公司復自行委託一家深圳市利高物流有限公司，與原告之
    大陸工廠勁華公司聯絡裝櫃時間，嗣於97年7 月29日將系爭
    貨物共562 箱，由生產管理人員製作「出貨單」後。由勁華
    公司之報關行製作「出口貨物裝箱單、報關單」向海關申報
    之後，並取得海關封條。而當日下午約15時，利高公司之貨
    車司機劉堂軍駕車運來第UESU0000000 號貨櫃。約17時20分
    貨物裝櫃完畢，在場人員拍攝裝櫃後之圖片及櫃號，並經司
    機及工廠保安人員核對貨物明細無誤後關上櫃門，但未上封
    條，經司機及保安人員共同簽字於「物品出/ 入廠放行單」
    上後，約17時30分貨車駛離載走前開貨櫃。
  (三)詎系爭貨物裝櫃後至貨櫃等候裝船還沒上封條之前，貨櫃內
    之部分貨物有遺失，系爭貨櫃上封條抵達義大利卸載後，仍
    由被告負責運往受貨人CDC公司處。受貨人CDC公司收到貨物
    時，經清點竟僅收到280箱，於是受貨人CDC公司通知原告貨
    物有短少。嗣至98年5 月間原告獲悉大陸網站上有人販售與
    本件貨物相同之產品。由於系爭貨物係應客戶訂製而出口至
    義大利之電源供應器，並未出貨至大陸境內，該等貨物顯屬
    贓物。經鹽田派出所調查後，查獲電子產品約31台，確認屬
    於本件貨物遺失之贓物。可證本件貨物確在大陸遺失。
  (四)本件原告因被告違背給付義務經計算後，實際損失金額達美
    金57,900元，爰依民法第664 條、第634 條運送契約及承攬
    運送之規定，請求法院擇一為原告勝訴判決，命被告應負債
    務不履行之損害賠償責任，並聲明：(1)被告應給付原告新臺
    幣（下同）1,898,541 元，及自98年5 月19日起至清償日止
    按週年利率百分之5 計算之利息；(2)願供擔保，請准予為假
    執行。
二、被告則以：
  (一)而依被告承攬原告系爭貨櫃之載貨證券上記載，本件承攬運
    送採「自裝自計」（CY/CY、即整裝/整拆）方式，由託運人
    自己裝櫃、計數及加封後（SHIPPER'S LOAD＆COUNT＆ SEAL
    ），始交給運送人運送，在此運送條件下，裝櫃與拆櫃均與
    運送人無關，是運送人僅就貨櫃本身負責，擔保效力僅限於
    貨櫃外觀，不及於內裝之系爭貨物。原告自承於 97年7月29
    日系爭貨櫃裝櫃前，已先將該批貨物包裝成20個棧板 共562
    箱，由原告製作出貨單，並由原告之報關行製作出口貨物裝
    箱單、報關單，向海關申報後，取得海關封條。嗣後，被告
    委託之貨運行司機運來空櫃，由原告負責裝櫃及封櫃程序。
    而系爭貨櫃之封條，由大陸至義大利 LIVORNO港口卸櫃出關
    交予提領人領取時，仍保持完好未遭破壞之狀態，鑑此，被
    告業已依承攬條件完成系爭貨櫃運送之責無誤。
  (二)由載貨證券可知本件係約定以 FOB條件運送，即係由買方即
    受貨人CDC公司指定之船公司 COCOA RIVER LINE CORP.負責
    海上運送並簽發載貨證券予受貨人CDC公司。按FOB交易條件
    下，被告於貨物在裝貨港確實通過船舷時，其應負責任即已
    終了，貨物之危險負擔即移轉予買方，原告應自該時起自負
    貨物滅失或毀損之一切風險及費用。本件被告運送系爭貨櫃
    由大陸鳳崗海關，經鳳崗海關人員蓋上關封放行條，俟轉關
    至原告指定之大陸鹽田海關通關，業經兩次通關查驗，系爭
    貨櫃於封條及重量等檢視均未現異狀之情況，被告自無需負
    責。
  (三)縱系爭貨物確有部份在送抵受貨人 CDC公司時，有貨物短少
    之情，惟被告承攬系爭貨櫃之運送責任，實則至義大利LIVO
    RNO港後即告終了，至義大利LIVORNO後之陸上運送，與被告
    無干，迺於系爭貨櫃送抵受貨人 CDC公司時，有貨物短少之
    情，亦難逕此憑斷係應由被告負責；復觀原告僅提出收貨簽
    收單據此為貨物短少之證明，然並未提出公正單位之公證報
    告，佐為實證；是原告指稱貨物短少部分，實難採信。
  (四)再原告本件遺失貨物之目的地價值為何？請求金額之計算依
    據為何？以原告提出之相關之證物，難為損害金額達美金57
    ,900元之證明。又於載貨證券持有人行使權利期間，託運人
    對運送人依運送契約所得行使與之有關之權利，應已處於休
    止狀態。然依載貨證券之法律關係而言，被告並非載貨證券
    之簽發人。並以民法第629 條交付提單於有受領物品權利之
    人，其就物品所有權移轉之關係，與物品之交付，有同一效
    力，故僅載貨證券持有人與運送人間發生關係，原告亦非得
    請求權人。縱認被告應對貨物遺失負責，然原告與買受人間
    之買賣條件為FOB ，貨損應由買受人負擔，原告未受損害等
    語。
  (五)末者，縱認該批貨物確有於大陸地區因不明原因遺失半數之
    事實，被告亦無過失。且原告大陸廠負責人於聲明書中既自
    承系爭貨櫃裝櫃後，未隨即上封條完成封櫃程序，是原告之
    大陸代理人，對疏於防範貨櫃因未封緘將致生貨物損害之風
    險，實難脫卸過失之責，依前揭規定，自應減輕賠償金額，
    或免除之等語置辯，並聲明駁回原告之訴；如受不利判決，
    願供擔保，請准宣告免為假執行。
三、兩造不爭執之事實：
  (一)兩造於 96年11月6日與被告訂立承攬合約書，約定由被告承
    攬運送甲方之貨品。該合約書第壹條規定：「壹、乙方承攬
    內容：一、提供依甲方書面指示標準之貨櫃（散貨 /空運貨
    則為噸車），交由出貨人（即甲方指定之工廠）裝櫃（裝車
    ）。二、以卡車為前段內陸運送方式，將貨櫃由裝貨工廠運
    送至船公司指定之櫃場還櫃。三、以海運方式由甲方指定之
    出口港運送至甲方指定之目的港。四、以卡車及火車等為後
    段內陸運送方式，將貨櫃由目的港運送至甲方指定之收貨人
    」。
  (二)該合約書第貳條約定：「貳、乙方責任義務：一、乙方於接
    獲甲方之書面通知後，應即依照甲方書面通知上之欲出貨時
    間向船公司預定船期，並於安排好船期後，與甲方聯絡裝櫃
    時間，將甲方指示之標準櫃送交出貨人。二、貨物裝櫃由出
    貨人完成。乙方或其代理人、受僱人應會同監督....」。運
    費及其相關費用由甲方負責支付。乙方應彙整總相關單據，
    檢附統一發票或收據，於每月25日向甲方請款。經甲方核定
    無誤後，該相關費用將依甲乙雙方故同認定之付款辦法（包
    括票期及付款方式）支付乙方。運費報價如有異動，乙方應
    於出貨十天前以書面通知甲方」。
  (三)該合約第肆條約定：「肆、賠償責任：一、乙方自受領承運
    物品迄於交付甲方或其指定之第三人前，應盡承攬運送人『
    善良管理人之注意義務』，依甲方要求之標準照顧貨物，於
    乙方接受後至甲方提領前如有發生毀損或滅失情事時，由乙
    方對甲方負全數損害賠償責任。乙方代理人、受僱人之過失
    ，視為乙方過失。」
  (四)原告於97年6 月間出售AXP-087 Power supplyAssembly等電
    子產品一批，需自大陸東莞運至義大利送及交給受貨人CDC
    公司，原告乃依往例將預定出貨時間及大陸工廠東莞清溪勁
    華電子五金廠聯絡人等相關資料，通知被告。被告乃告知其
    在大陸之關係企業賀徠國際有限公司處理，賀徠公司復自行
    委託一家深圳市利高物流有限公司，與原告之大陸工廠勁華
    公司聯絡裝櫃時間，利高公司並傳真告知裝櫃時間為7 月29
    日及前往運貨之司機姓名「劉堂軍」。
  (五)於97年7 月29日，系爭貨物已先包裝成20個棧板共562 箱，
    由生產管理人員製作「出貨單」為憑。另勁華公司之報關行
    製作「出口貨物裝箱單、報關單」向海關申報之後，取得海
    關封條。當日下午約15時，貨車司機劉堂軍駕車運來第UE
    SU 0000000號貨櫃。約17時20分貨物裝櫃完畢，在場人員拍
    攝裝櫃後之圖片及櫃號，並經司機及工廠保安人員核對貨物
    明細無誤後關上櫃門，司機及保安人員共同簽字於「物品出
    / 入廠放行單」上。約17時30分貨車駛離載走前開貨櫃。
  (六)嗣於受貨人CDC 公司收到貨物時。原告告知被告貨物有短少
    。原告並於98年5 月15日再次發函向被告求償，該函應於次
    日或同月17日左右送達被告，但被告迄今仍拒不賠償。
四、兩造主要之爭點：
  (一)本件被告之承攬運送期間及內容為何?
  (二)系爭貨物是否在運送途中有短缺情形？
  (三)被告公司依民法第661條但書規定主張免責，有無理由？
  (四)原告是否為請求權人？
  (五)原告是否與有過失主張？
  (六)原告得請求之損害賠償額為何？
五、法院之判斷:
  (一)本件被告之承攬運送期間及內容如下:
  1.按承攬運送人，對於託運物品之喪失、毀損或遲到，應負責
    任。但能證明其於物品之接收保管、運送人之選定、在目的
    地之交付，及其他與承攬運送有關之事項，未怠於注意者，
    不在此限，民法第661 條定有明文。是以，承攬運送人就託
    運物品之喪失、毀損或遲到，原則上應負賠償責任，僅在能
    證明其於物品之接收保管、運送人之選定、在目的地之交付
    ，及其他與承攬運送有關之事項，未怠於注意之情形下，例
    外得主張免責。又承攬運送為有償契約，承攬運送人應以善
    良管理人之注意使他人為運送。不僅就物品之接收保管、運
    送人之選定、在目的地之交付，即就其他與運送有關之事項
    ，如適當的選擇運送之時期，對於運送人為適當之指示等，
    均應以善良管理人之注意為之，此有最高法院77年度台上字
    第101 號判決參照。經查：
  2.依兩造就系爭貨物之承攬運送契約約定，被告之承攬範圍包
    括:一、提供依甲方書面指示標準之貨櫃（散貨/空運貨則為
    噸車），交由出貨人（即甲方指定之工廠）裝櫃（裝車）。
    二、以卡車為前段內陸運送方式，將貨櫃由裝貨工廠運送至
    船公司指定之櫃場還櫃。三、以海運方式由甲方指定之出口
    港運送至甲方指定之目的港。四、以卡車及火車等為後段內
    陸運送方式，將貨櫃由目的港運送至甲方指定之收貨人，有
    系爭承攬契約1 份在卷可參（見本院卷第10頁）。亦即上開
    貨物由出貨人至貨櫃由目的港運送至甲方指定之收貨人，均
    為被告之承攬運送階段。
  3.被告雖以系爭貨櫃之載貨證券上記載，本件承攬運送載明係
    採「自裝自計」及FOB 之交易條件，主張運送人僅就貨櫃本
    身負責，擔保效力僅限於貨櫃外觀，不及於內裝之系爭貨物
    ，且在FOB 交易條件下，被告於貨物在裝貨港確實通過船舷
    時，其應負責任即已終了。惟查：本件運送人是否簽發載貨
    證券之正本，已非無疑，若果被告主張屬實，然本件原告實
    係以承攬運送之法律關係請求。又承攬運送係以自己名義，
    為委託人之計算，舉凡物品之接收保管、運送人之選定、在
    目的地之交付，及其他與承攬運送有關之事項，均由其規劃
    ，即承攬運送人就整體運送行為立於居中統籌之地位。故承
    攬運送人之主要特徵在於執行職務係為他人（委託人）之計
    算，權利義務均歸屬於委託人，且係以「自己名義」履行義
    務，與參加之第三人（例如運送人）直接締訂契約，故承攬
    運送人本身即實際執行運送之運送契約之當事人，兩者係各
    自獨立之契約。
  4.被告雖另辯稱：原告應受第三人簽發之載貨證券內容所拘。
    惟查，系爭之載貨證券係由訴外人COCOARIVER LINE CORP.
    簽發，受貨人為CDC 公司，有載貨證券影本1 份在券可稽（
    見本院卷第15頁），無論運送契約或載貨證券之效力均係存
    在於託運人及載貨證券持有人與COCOA RIVER LINE CORP.之
    間。而本件原告既非運送契約之主體亦非載貨證券之關係人
    ，且並未簽名於載貨證券上，又非載貨證券之當事人，應無
    受載貨證據條款之拘束。且依兩造承攬運送之約定，實際運
    送人均係被告或其代理人自行指定、接洽等事實，兩造均不
    爭執，有99年5 月6 日言詞辯論筆錄在卷可參（見本院卷第
    161 頁），參酌上開說明，兩造間承攬運送之法律關係自與
    載貨證券之記載無涉。承攬運送人所負義務之期間與內容仍
    依兩造承攬運送契約之約定。從而，被告上開所辯，並不可
    採。
  (二)系爭貨物在運送途中有短缺情形。
  1.按當事人主張有利於己之事實者，就其事實有舉證之責任，
    民事訴訟法第 277條前段定有明文。又證明應證事實之證據
    資料，並不以可直接單獨證明之直接證據為限。凡先綜合其
    他情狀，證明某事實，再由某事實為推理的證明應證事實，
    該證明某事實之間接證據，自包括在內（92年度台上字第14
    99號判決參照）。末按在大陸地區製作之文書，經行政院設
    立或指定之機構或委託之民間團體驗證者，推定為真正，台
    灣地區與大陸地區人民關係條例第 7條定有明文，是經財團
    法人海峽交流基金會（下稱海基會）驗證證明之大陸地區文
    書，在有反證以前，仍須認該文書為真正。最高法院91年度
    台上字第2457號著有裁判意旨足參。
  2.原告提出之「鹽田派出所2008.9.10 報警回執」、「勁華五
    金廠之說明書」、「東莞市鳳崗嘉興報關公司之書面說明」
    等文書，被告雖爭執其之真正性。惟查，上開已在大陸當地
    完成公證，並依海基會辦理兩岸文書查驗作業規定第肆、2
    規定，提出上開文書正本經我國海基會驗證在案，有原告提
    出海基會就上開文書之認證證明書各一份在卷可稽（見本院
    卷第115-140 頁）。是以，上開文書既業經我國海基會驗證
    證明真正，揆諸前揭說明，本件被告迄今仍未能就此為舉證
    ，自應認該文書為真正。又就原告所提出之「中華人民共和
    國出口貨物報關單」之真正，亦為兩造所不爭執，已如前述
    ，且亦經海基會驗證，自應認該文書為真正，合先敘明。
  3.原告主張系爭貨物已全數裝入，嗣於欲過大陸海關前遺失等
    情，然惟被告所否認，並以: (1)系爭貨櫃之封條，至LIVORN
    O 港口卸櫃出關交予提領人領取時，仍保持完好未遭破壞之
    狀態，鑑此，被告業已依承攬條件完成系爭貨櫃運送之責無
    誤。(2)依原告主張系爭貨櫃內之貨物全數為562 箱，依原告
    所提中華人民共和國海關出口貨物報關單所載，貨物淨重為
    10,510公斤，苟至義大利受貨人CDC 公司時尚存280 箱（且
    櫃內並未置放他物以諉充重量），依其減少282 箱貨物之重
    量估算，淨重應僅剩5,000 公斤餘；期間由大陸鳳崗海關通
    關，經鳳崗海關人員蓋上關封放行條，復至鹽田海關查驗通
    關，上船出口，俟抵目的地義大利LIVORNO 港口入關，業經
    重重過磅查驗之慣例通關程序，以貨物重量落差5,000 公斤
    餘之離譜情況，海關人員豈未有查覺而允許其順利出關？(3)
    原告指稱系爭貨櫃於裝載完成後並未貼上封條，即由被告委
    託之貨運司機將貨櫃載離前往海關通關，顯與常情有悖。(4)
    又貨物遺失時間迄網站販賣時間相距甫近年餘，即便該批產
    品確為原告位於中國大陸工廠所製作，何以認定即為系爭貨
    櫃中失竊之貨品？況且，系爭貨品自有可能係由原告位於中
    國之製造工廠流出，原告應對其主張，舉證以明其實。(5)受
    貨人CDC 公司收到貨物時發現有短缺並未出具公證書，不足
    為證等語置辯。經查：
  (1)本件貨物於97年7 月29日出貨前，已先包裝成20個棧板共56
    2 箱，並已完整入櫃，並經司機及工廠保安人員核對貨物明
    細無誤，此有原告東莞清溪勁華電子五金廠之「出貨單」及
    經被告代理人委託之利高公司之受雇人劉堂軍簽字確認之「
    物品出/ 入廠放行單」影本各一份為憑（見本院卷第16頁、
    第21頁）。並核與東莞市對外加工裝配服務公司之「出口貨
    物裝箱單、報關單」之貨名規格、貨號及數量相符，此亦有
    影本各一份在卷可參（見本院卷第17、18頁）。已足證系爭
    貨物已完整交付為運送人所管領，運送人即應善負保管之責
    ，與原告是否上封條及嗣後封條是否完整無涉。
  (2)又系爭貨櫃抵達義大利卸載運往受貨人CDC 公司處。受貨人
    CDC 公司收到貨物時，經清點竟僅收到280 箱，有義大利之
    貨運公司製作之貨運單上的註記在卷可參（見本院卷第22頁
    ），已足認有短缺之事實, 而依法及兩造之約定就貨物短缺
    之確認並不要求以公證為必要。
  (3)又遺失之貨物確實在大陸出現，有深圳市鹽田派出所就出具
    之「情況說明」在卷可稽（見本院卷第35頁）。復與系爭貨
    物之商業發票上就系爭貨物之說明與鹽田分局發還物品文件
    清單上之序號比對相符( 見本院卷第15頁、第36頁) ，被告
    辯稱不足以認定即為系爭貨櫃中失竊之貨品，自不足取。又
    系爭貨物之失竊事故確已在大陸公安局立案。有海基會以98
    年8 月26函（見本院卷第66頁）回覆，並轉來海峽兩岸關係
    協會2009.8.21 函（見本院卷第67頁）說明：「據深圳方面
    查告，2009年3 月27日接到事主報案後，南山派出所展開全
    力偵查。5 月12日，破獲臺灣振華電腦公司于2008年9 月8
    日貨物被竊一案，犯罪嫌疑人徐平國已被鹽田分局刑事拘留
    」等情可證。
  4.綜上各情，應足推認系爭貨物系爭貨物已全數裝入交付運送
    ，而於受貨人受領前遺失，此段期間屬被告承攬運送階段，
    依前揭說明，被告自應依民法第661 條本文之規定，負損害
    賠償責任。
  (三)被告依民法第661條但書規定主張免責，並無理由。
  1.按民事訴訟法第277 條本文規定，當事人主張有利於己之事
    實者，就其事實有舉證之責任。本件被告抗辯伊依上開條文
    但書規定應可主張免責等語，然惟原告所否認，參酌上開說
    明，自應由被告負舉證責任。
  2.經查：系爭貨物遺失之時點，應於被告承攬運送階段之管領
    期間內，已如上述，其是否已就運送人之選定應已善盡注意
    義務，選擇經驗豐富、信用可靠之人擔任運送人，及指示運
    送人為妥善運送並將託運物於目的地交付受貨人，未見其被
    告舉證以實其說，是被告既未盡其善良管理人之注意義務，
    其抗辯就運送人之選定及其他與承攬運送有關之事項，並未
    怠於注意，尚不足取。是依民法第661 條前段規定，其就系
    爭貨物之喪失，應負賠償責任。
  (四)原告為請求權人。
  1.被告雖爰依最高法院73年台上字第1897號判決、66年台上字
    第1615號判決意旨，辯稱系爭運送契約，於載貨證券持有人
    行使期間處於休止狀態，並以民法第629 條交付提單於有受
    領物品權利之人，其就物品所有權移轉之關係，與物品之交
    付，有同一效力，故僅載貨證券持有人與運送人間發生關係
    ，原告自不得請求被告賠償。況且，縱認被告應對貨物遺失
    負責，然本件原告與買受人間之買賣條件為FOB ，貨損應由
    買受人負擔，原告未受損害，自非請求權人等語。
  2.惟查，本件運送人是否簽發載貨證券之正本，已非無疑，且
    若果被告抗辯屬實，然參酌最高法院73年台上字第1897號判
    決雖稱：「惟按載貨證券填發後，運送人對於載貨證券持有
    人，固應依載貨證券之記載負其責任，且在載貨證券持有人
    行使權利期間，託運人對運送人依運送契約所得行使與之有
    關之權利，殆處於休止狀態，不能再予行使」，然該判決意
    旨亦續稱：「但託運人仍非完全脫離運送契約所定法律關係
    ，…，故載貨證券如嗣因輾轉讓與而復為託運人持有時，僅
    得認上述休止狀態業已回復，應依運送契約之內容定託運人
    與運送人間之關係，而非依載貨證券之記載定其法律關係」
    。是該判決顯係在處理託運人復持有載貨證券時，究應依運
    送契約或載貨證券之法律關係對運送人為主張之問題，與本
    件原告係基於承攬運送契約請求之事實顯有不同，被告引用
    該判決以佐其說，恐有未當。
  3.又66年台上字第1615號判決雖稱：「海商法第一百零四條既
    規定：『民法第六百二十七條至第六百三十條關於提單之規
    定，於載貨證券準用之。』，依民法第六百二十九條交付提
    單於有受領物品權利之人，其就物品所有權移轉之關係，與
    物品之交付，有同一效力。本件被上訴人所持有之載貨證券
    一式三張，既已交付於日本受貨人，則依上開法條之意旨，
    僅載貨證券持有人與運送人間發生關係。被上訴人係託運人
    似無牽涉之餘地」，惟該判決亦續稱：「原審既以侵權行為
    之法律關係為其判決依據，自應審究何人係受侵害之人及所
    侵害為何種權利」，是該判決顯係針對託運人依侵權行為之
    法律關係對運送人為請求，與本件之事實及原告之主張顯不
    相同，本件並無適用之餘地。況且，交付載貨證券於有受領
    貨物權利之人時，其交付就貨物所有權移轉之關係，與貨物
    之交付，有同一之效力，此係就運送人尚未喪失其對貨載之
    占有（包括間接占有）之情形而言，倘貨載已遺失或被盜用
    ，而不能回復其占有或已為第三人善意受讓取得者，則載貨
    證券持有人縱將載貨證券移轉與他人，亦不發生貨物所有權
    移轉之物權效力，有最高法院76年台上字第771 號判例可參
    。基此，本件原告既非主張運送契約，且被告復未舉證運送
    人確有交付載貨證券正本，且受貨人取得載貨證券時貨物為
    運送人占有中，被告上開所辯，自不足採。
  4.本件被告另主張縱認被告應對貨物遺失負責，然依載貨證券
    之記載可知，本件原告與買受人間之買賣條件為 FOB，貨損
    應由買受人負擔，原告未受損害，自非請求權人等語。惟查
    ，本件是否有載貨證券正本之簽發已非無疑，縱認屬實亦難
    以運送人之記載證明買受人與出賣人間即有貨物至船上欄杆
    後危險負擔即移轉之合意。況且，按債之關係具有相對性，
    即特定債權人得向特定債務人請求給付的法律關係。故若當
    事人間約定之貿易條件僅拘束契約之當事人間與第三人尚無
    關聯，亦即買賣契約之對內的危險負擔與契約以外之第三人
    的損害賠償請求權並無關涉，第三人不得以買賣契約之條件
    而作為其他法律關係之抗辯。是以，國際貿易買賣契約中買
    賣雙方危險負擔之分配，與就標的物混損或滅失之人所負之
    責任並無關係，本件被告自不得以原告與訴外人間之買賣關
    係混洧並脫免責任。是以，被告抗辯其僅應對買方負賠償責
    任，亦不可採。
  (五)被告主張原告與有過失，亦不足採。
  1.被告辯稱：本件原告大陸廠負責人於系爭貨櫃裝櫃後，未隨
    即上封條完成封櫃程序，對疏於防範貨櫃因未封緘將致生貨
    物損害之風險，實難脫卸過失之責，依民法第217 條規定，
    自應減輕賠償金額，或免除之。惟民法第217 條所謂被害人
    與有過失，必須其行為與加害人之行為係損害之共同原因，
    且其過失行為並為有助成損害之發生或擴大之行為，而與損
    害有相當因果關係者，始屬相當（最高法院71年度台上字第
    419 號、74年度台上字第342 號判決參照）。
  2.經查，封條本身係在貨物遺失毀損時為確認責任歸屬之用，
    而非事前得以鎖閉貨物防止貨物遺失之用，是在通常之情況
    下，未立即上封條，亦不會造成系爭貨物遺失之結果，且貨
    物既交付運送人，並於出關前即上封條，在此時間內若運送
    人稍加注意，通常亦不足以發生此一遺失結果。是參之上開
    說明，本件系爭貨物之遺失，與原告之使用人是否上封條無
    關，從而被告主張依民法第217 條過失相抵之規定請求酌減
    其賠償金額，亦屬無取。
  (六)原告得請求之損害賠償額如下；
  1.按運送物有喪失、毀損或遲到者，其損害賠償額應依其應交
    付時目的地之價值計算之，民法第638條第1項規定甚明。所
    謂運送物之喪失，應包括物質上之滅失、被盜或遺失、無法
    依法律規定回復之情形均屬之。系爭貨物業因遺失而無法交
    付予買受人，應認運送物業已喪失，前開法條之規定，於本
    件自有適用餘地。
  2.又按民法第638條第1項所謂應交付時目的地之價值，係指到
    達目的地貨物完好之市價而言，一般包括成本、保險、運費
    、關稅、管理費用及合理利潤在內，是若無暴漲暴跌之特殊
    情形，進口貨物之進口價格，原則上較諸目的地相同貨物之
    市場價格為低，乃為常態。（最高法院96年度台上字第1653
    號判決可供參照）。又民法第638 條所謂「應依交付時目的
    地之價值計算之」，僅係作為損害賠償額之計算標準，並不
    表示當事人間債之標的即成為以交付時目的地之外國通用貨
    幣為給付（最高法院85年度臺上字第3133號判決參照），併
    此敘明。
  3.查原告以系爭貨物之短少，依商業發票上之離岸價格（ FOB
    Value）美金 57,900元整作為計算標準，並依起訴當日（即
    98年7月28日）臺灣銀行即期賣出匯率1美元兌換新臺幣 32.
    79元計算，折合為新臺幣 1,898,541元而向被告請求損害賠
    償，被告既不能提出反證證明系爭貨物之價格，在此段期間
    內有何明顯波動之情形，則原告以該進口成本加計保險、運
    費、關稅、管理費用及合理利潤後，系爭貨物交付時之目的
    地價值自當高於美金57,900元。是原告主張被告應就系爭貨
    物之喪失，按上開低於目的地價值之美金57,900元作為計算
    標準，並折算為新臺幣後對托運人負損害賠償責任，應屬可
    取。再者，原告係於 98年7月28日起訴，有本院收文戳章可
    稽（見本院卷第4頁），而同日美金對新臺幣賣出匯率為1比
    32.79，此亦有外匯匯率表1份可考（見本院卷第40頁）。因
    此，美金57,900元折合新臺幣為1,898,541元（57,900×32.
    79＝1,898,541 ），是原告請求被告賠償此數額之損失，應
    有理由。
  (七)原告主張前向被告函催求償未果，嗣又於98年5 月15日再次
    發函向被告求償，該函應於次日或同月17日左右就送達被告
    等事實，亦為兩造所不爭執，已如前述，足認已發生催告之
    效力，被告仍拒不賠償已生遲延責任。參酌上開說明，原告
    主張自98年5 月19日起請求法定遲延利息亦有理由。
六、綜上，原告本於承攬運送契約之法律關係，請求被告賠償其
    所受之前揭損害，應為有理由，原告請求被告給付1,898,54
    1 元，及自98年5 月19日起起至清償日止，按年息5 ％計算
    之法定遲延利息，為有理由，應予准許。
七、兩造均陳明願供擔保請准宣告假執行及免為假執行，經核均
    無不合，爰酌定相當之金額准許之，並諭知如主文第3 項所
    示。
八、原告本於承攬運送之法律關係為上開請求，已獲准許，則其
    另本於運送之法律關係為請求，本院則不予審酌。又本案事
    證已臻明確，兩造未經援用之其餘證據與攻擊防禦方法經核
    與本案判決結果無影響，爰不一一予以審酌，併予敘明。
九、訴訟費用負擔之依據:民事訴訟法第78條。
中    華    民    國    99    年    6     月    30    日
                  民事第二庭    法  官  吳振富
以上正本係照原本作成
如對本判決上訴，須於判決送達後20日內向本院提出上訴狀
中    華    民    國    99    年    6     月    30    日
                                書記官  李宏明

司法院資訊處製作；財團法人民間司法改革基金會備份。
